【裁判字號】    88,訴,1042
【裁判日期】    900216
【裁判案由】    分割共有物
【裁判全文】
臺灣嘉義地方法院民事判決  八十八年度訴字第一○四二號
    原      告  庚○○
                丙○○
                甲○○
                辛○○○
    被      告  乙○○
    訴訟代理人  己○○○
    被      告  戊○○
    訴訟代理人  丁○○
右當事人間分割共有物事件，本院判決如左：
    主    文
兩造共有坐落嘉義縣溪口鄉○○段一八九地號、地目建、面積零點零玖伍柒公頃土地
，按附圖一所示方法分割，即：編號Ａ部分面積零點零零陸陸公頃分歸原告庚○○取
得；編號Ｂ部分面積零點零零陸陸公頃分歸原告甲○○取得；編號Ｃ部分面積零點零
零陸陸公頃分歸原告丙○○取得；編號Ｄ部分面積零點零貳陸肆公頃分歸原告辛○○○取得；編號Ｅ部分面積零點零零陸陸公頃分歸被告乙○○取得；編號Ｇ部分面積零
點零貳陸肆公頃分歸被告戊○○取得；編號Ｆ部分面積零點零壹陸伍公頃分歸兩造按
附表所示應有部分比例保持共有，供作道路使用。
訴訟費用由兩造按附表所示應有部分比例負擔。
    事    實
甲、原告方面：
  一、聲明：兩造共有坐落嘉義縣溪口鄉○○段一八九地號、地目建、面積零點零玖
      伍柒公頃土地，准予分割，分割方法如附圖二所示。即編號Ａ部分面積零點零
      零陸伍捌參公頃分歸原告庚○○取得；編號Ｂ部分面積零點零零陸伍捌參公頃
      分歸原告甲○○取得；編號Ｃ部分面積零點零零陸伍捌參公頃分歸原告丙○○
      取得；編號Ｄ部分面積零點零零陸伍捌參公頃分歸被告乙○○取得；編號Ｅ部
      分面積零點零貳陸參參肆公頃分歸原告辛○○○取得；編號Ｇ部分面積零點零
      貳陸參參肆公頃分歸被告戊○○取得；編號Ｆ部分寬度四公尺，由全體共有人
      依持分比例共有，劃為道路，以供通行。
  二、陳述：
    （一）坐落嘉義縣溪口鄉○○段一八九地號、地目建、面積零點零玖伍柒公頃土
          地，為兩造所共有，各共有人應有部分如附表所示。而共有物之分割，依
          共有人協議之方法行之。分割之方法，不能協議決定者，法院得因任何共
          有人之聲請命為分配，民法八百二十四條第一、二項定有明文。本件共有
          人間並無不分割之約定，系爭土地亦無因物之使用目的不能分割之情形，
          原告自得提起請求判決分割系爭土地。
    （二）如依原告所提出如附圖一、二所示之方案分割，對各共有人較為公平及最
          符合整體利用。
  三、證據：土地登記簿謄本一份為證。
乙、被告方面：
  壹、被告乙○○部分
      被告乙○○未於最後言詞辯論期日到場，惟其以前到場聲明及陳述略稱：駁回
      原告之訴及原告之附圖一、二之方案分割，與現狀各持有人之使用狀態，差異
      極大。
  貳、被告戊○○
  一、聲明：求為判決駁回原告之訴。
  二、陳述：提出如附圖三、四所示之分割方案，因若依原告所提出如附圖一、二所
      示之分割方案，與現狀各持有人之使用狀態不符，且不公平。
丙、本院依職權至系爭土地現場履勘，並囑託嘉義縣大林地政事務所派員協助勘測系
    爭土地並製作土地複丈成果圖。
    理    由
一、被告乙○○未於最後言詞辯論期日到場，核無民事訴訟法第三百八十六條各款所
    列情形，爰依原告聲請，由其一造辯論而為判決。
二、原告起訴主張：坐落嘉義縣溪口鄉○○段一八九地號、地目建、面積零點零玖伍
    柒公頃土地，為兩造所共有，各共有人應有部分如附表所示；又系爭土地之地目
    為建，土地使用分區編定為鄉村區乙種建築用地，依其使用目的並無不能分割之
    情形，而兩造就系爭土地亦無不分割之約定，然迄今尚無法達成協議分割系爭土
    地等情，業據原告提出土地登記簿謄本一份為證，復為被告所不爭執，而依兩造
    在本件訴訟進行中所主張之分割方案，確實無法達成協議分割無訛，自堪信原告
    之上開主張為真實。
三、按各共有人得隨時請求分割共有物；又共有物之分割方法，不能協議決定者，法
    院得因任何共有人之聲請，命為原物之分配。民法第八百二十三條第一項前段、
    第八百二十四條第二項第一款分別定有明文。本件系爭土地為兩造所共有，雙方
    既未定有不分割之特約，亦無因物之使用目的不能分割情事；茲兩造復不能達成
    分割協議，則原告依民法第八百二十三條第一項、第八百二十四條第二項之規定
    ，訴請為裁判分割，即有理由，應予准許。
四、經查，系爭土地之西面臨道路，並為空地，北面有原告丙○○磚瓦造房屋及被告
    戊○○磚造烤漆板房屋各一間、東面有一公廳及南面則有原告庚○○磚瓦造房屋
    與被告乙○○及戊○○之磚瓦造房屋各一間等情，有原告提出之系爭土地登記簿
    謄本一件可憑，並經本院履勘現場製有勘驗筆錄及複丈成果圖一份在卷足稽。經
    審酌上開情狀，及各共有人應有部分之面積、使用土地之現況、分割後之土地方
    正完整利用及以最少面積留設通路、各有通路供通行之便、各共有人分得後利用
    分得土地之經濟效益及各共有人之意願等各情，本院認依如附圖一所示之方案分
    割，較符合各共有人之全體利益，爰依附圖一分割系爭土地如主文第一項所示。
    至原告另主張如附圖二之分割方案，未能兼顧被告二人房屋現狀及願分在同一邊
    之意願，是該方案尚非可取。而被告戊○○另主張如附圖三之方割方案，既未能
    兼顧現況及持分比例、更無法將系爭土地做整體有效之利用；及如附圖四之方割
    方案，將使原告辛○○○無法充分利用其分得之土地，是被告戊○○黃之分割方
    案均非可取。
五、綜上所述，原告主張系爭土地，兩造並無不分割之特約，又無不能分割之情事，
    自屬可信；則原告訴請裁判分割系爭土地，自無不合；本院審酌兩造之應有部分
    之比例及使用現狀，全體共有人分得之土地地形均完整並均能通往道路，則各共
    有人分得之土地應無價值差異，及使系爭土地可充分利用並達最大經濟利益，並
    符合共有人分割之利益等情，認分割方法以如附圖一所示之方案為妥適：即：編
    號Ａ部分面積零點零零陸陸公頃分歸原告庚○○取得；編號Ｂ部分面積零點零零
    陸陸公頃分歸原告甲○○取得；編號Ｃ部分面積零點零零陸陸公頃分歸原告丙○○取得；編號Ｄ部分面積零點零貳陸肆公頃分歸原告辛○○○取得；編號Ｅ部分
    面積零點零零陸陸公頃分歸被告乙○○取得；編號Ｇ部分面積零點零貳陸肆公頃
    分歸被告戊○○取得；編號Ｆ部分面積零點零壹陸伍公頃分歸兩造按附表所示應
    有部分比例保持共有，供作道路使用，爰判決如主文所示。
六、本件雖准原告之請求准予分割系爭土地，但被告等行為，按當時之訴訟程度，確
    為伸張或防衛其權利所必要，爰依民事訴訟法第八十一條第二款規定，命勝訴之
    原告亦負擔一部分（即按其應有部分比例）之訴訟費用，併此明。
七、據上論結，本件原告之訴為有理由，依民事訴訟法第三百八十五條第一項前段、
    第七十八條、第八十五第一項但書、第八十一條第二款，判決如主文。
中      華      民      國    九十    年      二    月      十六        日
~B臺灣嘉義地方法院民事第一庭
~B    法  官  蕭道隆
右為正本係照原本作成
如對本判決上訴須於判決送達後廿日內向本院提出上訴狀
中      華      民      國    九十      年      二      月    二十一    日
~B    書記官  李銷勳
~T40
附表：坐落嘉義縣溪口鄉○○段一八九地號土地共有人應有部分
┌────────┬─────────┬─────────┐
│系爭土地共有人  │    原應有部分    │    備註          │
├────────┼─────────┼─────────┤
│庚○○          │9/108             │                  │
├────────┼─────────┤                  │
│甲○○          │9/108             │分割後保持共有    │
├────────┼─────────┤                  │
│丙○○          │9/108             │取得附圖一Ｆ部分  │
├────────┼─────────┤                  │
│辛○○○        │1/3               │                  │
├────────┼─────────┤                  │
│乙○○          │9/108             │                  │
├────────┼─────────┤                  │
│戊○○          │1/3               │                  │
├────────┼─────────┼─────────┤
│庚○○          │9/108             │取得附圖Ａ部分    │
├────────┼─────────┼─────────┤
│甲○○          │9/108             │取得附圖Ｂ部分    │
├────────┼─────────┼─────────┤
│丙○○          │9/108             │取得附圖Ｃ部分    │
├────────┼─────────┼─────────┤
│辛○○○        │1/3               │取得附圖Ｄ部分    │
├────────┼─────────┼─────────┤
│乙○○          │9/108             │取得附圖Ｅ部分    │
├────────┼─────────┼─────────┤
│戊○○          │1/3               │取得附圖Ｇ部分    │
└────────┴─────────┴─────────┘


司法院資訊處製作；財團法人民間司法改革基金會備份。
